臺灣高雄地方法院民事判決　　　　　　　95年度訴字第3673號
原　　　　告　陽信商業銀行股份有限公司
法定　代理人　戊○○
訴訟　代理人　丁○○
　　　　　　　甲○○
　　　　　　　乙○○
被　　　　告　己○○
兼訴訟代理人　丙○○
上列當事人間請求塗銷不動產所有權移轉登記事件，本院於民國
96年7 月13日言詞辯論終結，判決如下：
    主  文
被告丙○○、己○○間於民國九十五年五月四日就如附表編號一
至十三所示土地所為之贈與行為，及於民國九十五年五月二十五
日所為所有權移轉之物權行為，均應予以撤銷。
被告己○○應將高雄縣大寮地政事務所於民國九十五年五月二十
五日以九十五年寮登字第二七二九○號收件就如附表編號一至十
三所示土地所為之所有權移轉登記予以塗銷。
原告其餘之訴駁回。
訴訟費用由被告負擔百分之二十，餘由原告負擔。
    事實及理由
一、本件原告主張：被告丙○○於民國94年2 月17日、94年2 月
    22日應訴外人合家珠寶股份有限公司（下稱合家公司）之邀
    ，擔任訴外人合家公司向原告借款之連帶保證人。訴外人合
    家公司對於原告之債務，至本件起訴時止，共計尚有新臺幣
    （下同）162 萬元及遲延利息、違約金仍未清償。被告丙○
    ○為訴外人合家公司之連帶保證人，應與訴外人合家公司負
    連帶給付責任，詎被告丙○○於95年5 月25日以其所有如附
    表所示編號1 至編號24土地，業於95年5 月4 日贈與其妻即
    被告己○○為由，申請將如附表編號1 至編號24所示土地之
    所有權移轉登記與被告己○○，經高雄縣大寮地政事務所（
    下稱大寮地政事務所）於95年5 月25日以95年寮登字第
    27290 號收件，於95年5 月26日所有權移轉登記完竣。茲因
    被告丙○○、己○○就如附表編號1 至編號24所示土地所為
    之贈與行為及所有權移轉之物權行為，有害及原告之債權，
    爰依民法第244 條第1 項、第4 項之規定，提起本訴。如本
    院認被告丙○○、己○○就如附表編號1 至編號24所示土地
    所為之贈與行為及所有權移轉之物權行為，不應全部撤銷，
    請依如附表編號之次序決定撤銷被告丙○○、己○○就如附
    表編號1 至編號24所示土地中何筆土地所為之贈與行為及所
    有權移轉之物權行為，及命被告己○○將所有權移轉登記予
    以塗銷等語。並聲明求為判決：被告丙○○、己○○間於95
    年5 月4 日就如附表編號1 至編號24所示土地所為之贈與行
    為，及於95年5 月25日所為所有權移轉之物權行為，均應予
    以撤銷；被告己○○應將高雄縣大寮地政事務所於95年5 月
    25日以95年寮登字第27290 號收件就如附表編號1 至編號24
    所示土地所為之所有權移轉登記予以塗銷。
二、被告辯稱：被告丙○○將如附表編號1 至編號24所示土地之
    所有權移轉登記予被告己○○時，清償期限尚未屆至，並未
    違約，原告之訴並無理由，況原告於有害及債權之範圍內，
    始得請求撤銷，應僅得於債權額之範圍內，請求撤銷等語。
    被告丙○○另並辯稱：伊因清償債務而將如附表所示之土地
    移轉登記予被告己○○，並非贈與等語。均聲明求為判決：
    原告之訴駁回。
三、按債務人所為之無償行為，有害及債權者，債權人得聲請法
    院撤銷之。債權人聲請法院撤銷時，得並聲請命受益人或轉
    得人回復原狀。前述撤銷權，自債權人知有撤銷原因時起，
    1 年間不行使，或自行為時起經過10年而消滅，民法第244
    條第1 項、第4 項前段、第245 條分別定有明文。所謂有害
    及債權，指債務人減少其積極財產（如讓與所有權、設定他
    物權、免除債權等是），或增加消極財產（如承擔債務），
    因而足以減少其一般財產，削弱共同擔保，使債權受有損害
    而不能完全受清償而言。且是否有害及債權，以債務人行為
    時定之，不以債權之清償期為準（最高法院94年度臺上字第
    567 號判決意旨、90年度臺上字第2194號判決意旨參照）。
    次按，民法第244 條所定之撤銷權，係以保全債權人自己之
    債權為目的，其行使之範圍，原則上應以撤銷權人自己之債
    權額為準（最高法院72年度臺上字第1355號判決參照）。經
    查：
    (一)本件原告主張被告丙○○、己○○間於95年5 月4 日就如
      附表編號1 至編號24所示土地所為之贈與行為，於95年5
      月25日所為所有權移轉之物權行為，有害及債權，而於被
      告丙○○行為時起未逾1 年內，即在95年10月18日提起本
      件撤銷訴訟，此有民事起訴狀上之本院收狀戳足稽，自未
      逾民法第245 條所定1 年之除斥期間，合先敘明。
    (二)查原告主張被告丙○○於94年2 月17日、94年2 月22日應
      訴外人合家公司之邀，擔任訴外人合家公司向原告借款之
      連帶保證人。訴外人合家公司對於原告之債務，至本件起
      訴時起，共計尚有162 萬元及遲延利息、違約金，仍未清
      償之事實，業據其提出其所述相符之連帶保證書、授信合
      約書等影本各2 份、動撥申請書等影本18份、臺灣臺北地
      方法院95年度北簡字第41445 號民事判決影本1 份為證，
      原告此部分之主張，自堪信為真正。
    (三)次查，原告主張被告丙○○於95年5 月25日以其所有如附
      表編號1 至編號24所示土地，業於95年5 月4 日贈與其妻
      即被告己○○為由，申請將如附表編號1 至編號24所示土
      地之所有權移轉登記與被告己○○，經大寮地政事務所於
      95年5 月25日以95年寮登字第27290 號收件，於95年5 月
      26日所有權移轉登記完竣之事實，業據其提出與所述相符
      之大寮地政事務所網路申領異動索引、土地登記第二類謄
      本等影本各24份為證，為被告於言詞辯論時自認（參見本
      院95年11月17日言詞辯論筆錄），並經本院依職權調取被
      告丙○○於上揭時日申請將如附表編號1 至編號24所示土
      地所有權移轉登記予被告己○○之土地登記申請書影本核
      閱屬實，原告前揭部分之主張，亦堪信為真實。至被告丙
      ○○雖辯稱：伊因清償債務而將如附表編號1 至編號24所
      示土地之所有權移轉登記予被告己○○，並非贈與云云，
      惟被告丙○○既未向本院撤銷其自認之意思表示，復未舉
      證證明其先前自認之事實與事實不符，被告丙○○自應受
      其自認之拘束，被告上開辯解，自不足採。
    (四)再查，被告丙○○積欠原告之債務，至本件起訴時起，共
      計尚有162 萬元及遲延利息、違約金，仍未清償，已如前
      述，然被告丙○○於為前揭贈與行為及所有權移轉之物權
      行為以後，並無清償前開債務之能力，業據被告丙○○供
      陳在卷（參見本院96年1 月12日言詞辯論筆錄）。是以，
      被告丙○○就如附表編號1 至編號24所示土地所為之贈與
      行為及所有權移轉之物權行為，顯然業已減少其積極財產
      ，因而足以減少其一般財產，削弱共同擔保，使原告之債
      權受有損害而不能完全受清償，揆諸前揭之說明，其有害
      於原告之債權甚明。原告主張被告丙○○、己○○間就如
      附表編號1 至編號24所示土地所為之贈與行為及所有權移
      轉之物權行為，有害及原告之債權，亦堪信為實在。
    (五)又查，被告丙○○將如附表編號1 至編號24所示土地贈與
      予被告己○○，並以贈與為原因將如附表編號1 至編號24
      所示土地之所有權移轉登記與被告己○○，被告丙○○、
      己○○間贈與之債權行為及所有權移轉之物權行為，自屬
      無償行為。另被告間就如附表編號1 至編號24所示土地所
      為贈與之債權行為及所有權移轉之物權行為，雖有害及債
      權，惟因原告之債權額，於本件起訴時為162 萬元及遲延
      利息，已如前述，至96年6 月14日止，尚欠本金134 萬
      7,024 元、利息10萬4,037 元及違約金6,767 元，共計
      145 萬7,828 元，亦據原告供陳在卷（參見本院95年6 月
      14日言詞辯論筆錄），揆諸前揭說明，原告自僅得於其債
      權額之範圍內，行使其撤銷權。又如附表編號1 至24所示
      土地之所有權移轉行為，雖係出於同一之贈與契約，惟其
      給付可分，且撤銷被告間就其中部分土地之贈與，其他部
      分亦可成立，揆之民法第111 條但書之規定，應得僅就被
      告間就如附表編號1 至編號24所示土地中之部分土地所為
      之贈與行為為撤銷（最高法院72年度臺上字第1355號判決
      ，亦認數筆土地之所有權移轉行為，雖出於同一贈與契約
      ，但其給付如屬可分，且撤銷其中1 筆，即足以保全債權
      人之債權時，顯無同時撤銷就其他筆土地之贈與行為及塗
      銷所有權移轉行為之必要，可資參照）。
    (六)另查，土地所有權移轉時，應繳納土地增值稅。又土地所
      有權之移轉為絕賣者，其增值稅向出賣人徵收之，土地法
      第182 條前段亦有明文。故於計算土地之交易價值時，是
      否足為債權之擔保時，自應以扣除土地增值稅後之價值為
      準。查如附表編號1 至編號13所示土地，經扣除土地增值
      稅後之價值，分別為57萬0,852 元、66萬0,859 元、39元
      、631 元、4,160 元、4,405 元、1 萬0,143 元、1 萬
      7,239 元、2 萬1,606 元、5 萬4,325 元、6 萬3,870 元
      、6 萬2,541 元、5 萬8,790 元，共計152 萬9,460 元，
      業經本院囑託黃志豪不動產估價師事務所鑑定屬實，有該
      事務所估價報告書1 份附卷可按。本院審酌被告丙○○至
      96 年6月14日止，尚欠原告之本金、利息及違約金，暨上
      開本金於96年6 月14日以後所生之利息及違約金，認原告
      撤銷就如附表編號1 至編號13所示土地所為之贈與行為及
      所有權移轉之物權行為，應已足以保全其債權額，揆諸前
      揭說明，原告自僅得撤銷被告丙○○、己○○就如附表編
      號1 至編號13所示土地所為之贈與行為及所有權移轉之物
      權行為。至原告請求撤銷被告丙○○、己○○就如附表編
      號14至24所示土地所為之贈與行為及所有權移轉之物權行
      為部分，業已逾越其債權額之範圍，揆諸前揭說明，其撤
      銷權之行使，自非正當。從而，原告本於民法第244 條第
      1 項及第4 項前段之規定，請求本院將被告間於95年5 月
      4 日就如附表編號1 至編號13所示土地所為之贈與行為，
      及95年5 月25日所為所有權移轉之物權行為，予以撤銷，
      及請求被告己○○將大寮地政事務所於95年5 月25日以95
      年寮登字第27290 號收件就如附表編號1 至編號13所示土
      地所為之所有權移轉登記予以塗銷，即屬有據。逾此部分
      之請求，則屬無據。至被告雖辯稱：被告丙○○將如附表
      編號1 至編號24所示土地移轉登記予被告己○○時，清償
      期限尚未屆至，並未違約，原告之訴並無理由云云。惟按
      ，民法第244 條之撤銷權，原不以債務人未依約履行或清
      償債務，為其要件，縱令被告丙○○將如附表編號1 至編
      號13所示土地移轉登記與被告己○○時，清償期尚未屆至
      ，並未違約，對於原告依民法第244 條第1 項之規定，得
      行使之撤銷權，亦無影響。被告上開辯解，自無足取。
四、綜上所陳，原告本於民法第244 條第1 項及第4 項前段之規
    定，請求本院將被告間於95年5 月4 日就如附表編號1 至編
    號13所示土地所為之贈與行為，及於95年5 月25日所為所有
    權移轉之物權行為，予以撤銷，及請求被告己○○應將大寮
    地政事務所於95年5 月25日以95年寮登字第27290 號收件就
    如附表編號1 至編號13所示土地所為之所有權移轉登記予以
    塗銷，為有理由，應予准許。逾此部分之請求，為無理由，
    應予駁回。
五、本件事證已臻明確，兩造其餘攻擊防禦方法，經核與本件判
    決結果不生影響，爰不一一論述，附此敘明。
六、結論：本件原告之訴一部為有理由，一部為無理由，依民事
    訴訟法第79條、第85條第1 項前段，判決如主文。
中　　華　　民　　國　　96　　年　　7 　　月　　27  　日
                      民事第三庭 法　官　伍逸康
以上正本證明與原本無異。
如不服本判決，應於送達後20日內，向本院提出上訴狀並表明上
訴理由，如於本判決宣示後送達前提起上訴者，應於判決送達後
10日內補提上訴理由書（須附繕本）。
中　　華　　民　　國　　96　　年　　8 　　月　  3  　 日
                                 書記官  林雯琪
附表：
┌──┬─────────────┬────────┬────────┐
│編號│    坐落位置              │面積（平方公尺）│  應有部分      │
├──┼─────────────┼────────┼────────┤
│ 1  │高雄縣大寮鄉○○段583 地號│  5,847.06      │  5/160         │
├──┼─────────────┼────────┼────────┤
│ 2  │高雄縣大寮鄉○○段608 地號│  6,720.5       │  同上          │
├──┼─────────────┼────────┼────────┤
│ 3  │高雄縣大寮鄉○○段562 地號│      0.31      │  同上          │
├──┼─────────────┼────────┼────────┤
│ 4  │高雄縣大寮鄉○○段596 地號│      5.98      │  同上          │
├──┼─────────────┼────────┼────────┤
│ 5  │高雄縣大寮鄉○○段599 地號│     42.13      │  同上          │
├──┼─────────────┼────────┼────────┤
│ 6  │高雄縣大寮鄉○○段603 地號│     43.46      │  同上          │
├──┼─────────────┼────────┼────────┤
│ 7  │高雄縣大寮鄉○○段592 地號│    105.01      │  同上          │
├──┼─────────────┼────────┼────────┤
│ 8  │高雄縣大寮鄉○○段598 地號│    183.08      │  同上          │
├──┼─────────────┼────────┼────────┤
│ 9  │高雄縣大寮鄉○○段584 地號│    216.9       │  同上          │
├──┼─────────────┼────────┼────────┤
│ 10 │高雄縣大寮鄉○○段563 地號│    549.61      │  同上          │
├──┼─────────────┼────────┼────────┤
│ 11 │高雄縣大寮鄉○○段591 地號│    650         │  同上          │
├──┼─────────────┼────────┼────────┤
│ 12 │高雄縣大寮鄉○○段556 地號│    650.04      │  同上          │
├──┼─────────────┼────────┼────────┤
│ 13 │高雄縣大寮鄉○○段593 地號│    678.73      │  同上          │
├──┼─────────────┼────────┼────────┤
│ 14 │高雄縣大寮鄉○○段594 地號│    844.28      │  同上          │
├──┼─────────────┼────────┼────────┤
│ 15 │高雄縣大寮鄉○○段809 地號│    303.55      │2,246/10,000    │
├──┼─────────────┼────────┼────────┤
│ 16 │高雄縣大寮鄉○○段557 地號│  1,282.67      │  5/160         │
├──┼─────────────┼────────┼────────┤
│ 17 │高雄縣大寮鄉○○段600 地號│  1,283         │  同上          │
├──┼─────────────┼────────┼────────┤
│ 18 │高雄縣大寮鄉○○段602 地號│  1,945         │  同上          │
├──┼─────────────┼────────┼────────┤
│ 19 │高雄縣大寮鄉○○段604 地號│  2,108.07      │  同上          │
├──┼─────────────┼────────┼────────┤
│ 20 │高雄縣大寮鄉○○段589 地號│  2,357         │  同上          │
├──┼─────────────┼────────┼────────┤
│ 21 │高雄縣大寮鄉○○段810 地號│  3,111.92      │2,246/10,000    │
├──┼─────────────┼────────┼────────┤
│ 22 │高雄縣大寮鄉○○段2531之  │    977         │  5/300         │
│    │108 地號                  │                │                │
├──┼─────────────┼────────┼────────┤
│ 23 │高雄縣大寮鄉○○段595 地號│ 18,300.31      │  5/160         │
├──┼─────────────┼────────┼────────┤
│ 24 │高雄縣大寮鄉○○段588 地號│ 22,626.72      │  同上          │
└──┴─────────────┴────────┴────────┘
